臺灣桃園地方法院刑事判決　　　　　　110年度原簡上字第9號
上　訴　人　臺灣桃園地方檢察署檢察官
被　　　告　劉珮羽


指定辯護人　本院公設辯護人彭詩雯
上列上訴人因被告詐欺案件，不服本院於民國109 年12月21日所
為109 年度原簡字第19號第一審刑事簡易判決（起訴書案號：臺
灣桃園地方檢察署109 年度偵字第6255號、移送併辦案號：109
年度偵字第1284號），提起上訴，本院管轄之第二審合議庭判決
如下：
    主  文
原判決撤銷。
劉珮羽幫助犯洗錢防制法第十四條第一項之洗錢罪，處有期徒刑
貳月，併科罰金新臺幣壹萬元，罰金如易服勞役，以新臺幣壹仟
元折算壹日。緩刑貳年。
    事  實
一、劉珮羽明知金融帳戶係個人理財及存、提款之重要工具，且
    可預見將金融帳戶資料提供不認識之人使用，將可能遭詐騙
    集團作為詐欺被害人並指示被害人匯款入金融帳戶之用，再
    利用轉帳或提領之方式，將詐欺犯罪所得之贓款領出，藉此
    達到掩飾詐欺犯罪所得去向之目的，竟仍基於縱有人利用其
    交付之帳戶作為掩飾、隱匿詐欺取財犯罪所得去向之洗錢及
    詐欺取財犯行之犯罪工具，亦不違背其本意之幫助犯意，於
    民國108 年8 月6 日某時，在桃園市大園區下厝9 之9 號7
    -11 統一超商，將其申辦之合作金庫銀行帳號000000000000
    0 號帳戶（下稱合作金庫帳戶）、臺灣中小企業銀行帳號00
    000000000 號帳戶（下稱臺灣中小企銀帳戶）之存摺及提款
    卡，以黑貓宅配之方式寄予真實姓名年籍不詳、暱稱「何先
    生」之人，並以通訊軟體LINE傳送訊息提供上開帳戶之金融
    卡密碼予「何先生」及其所屬之詐欺集團成員使用，以此方
    式幫助該詐欺集團從事詐欺取財之犯行。嗣該詐欺集團成員
    取得劉珮羽之上開帳戶資料後，即意圖為自己不法所有，基
    於詐欺取財之犯意聯絡，於108 年8 月8 日12時11分許，先
    隨機以通訊軟體LINE暱稱「心想事成」與陳靜好互加為好友
    ，佯稱係陳靜好之弟妹而欲借款云云，致陳靜好陷於錯誤而
    依指示於108 年8 月14日11時18分許，匯款新臺幣（下同）
    10萬元至劉珮羽前開合作金庫帳戶內；嗣於108 年8 月13日
    11時許，撥打電話給王季蘭，佯稱係其友人「阿英」，急用
    資金需借款云云，致王季蘭陷於錯誤而依指示於翌（14）日
    11時許，匯款8 萬元至劉珮羽上開臺灣中小企銀帳戶內，旋
    即遭詐欺集團成員提領一空，掩飾上述詐騙所得共18萬元之
    去向。嗣陳靜好及王季蘭發覺有異而報警循線查獲上情。
二、案經王季蘭訴由高雄市政府警察局小港分局報告臺灣高雄地
    方檢察署、陳靜好訴由臺北市政府警察局文山第二分局報告
    臺灣臺北地方檢察署呈請臺灣高等檢察署檢察長令轉臺灣桃
    園地方檢察署偵查起訴。
    理  由
一、上開犯罪事實，業據被告劉珮羽於本院審理程序時坦承不諱
    ，核與告訴人王季蘭及陳靜好於警詢中指訴之情節相符，復
    有受理詐騙帳戶通報警示簡便格式表、郵政跨行匯款申請書
    影本、金融機構協助受詐騙民眾通知疑似警示帳戶通報單、
    金融機構聯防機制通報單、LINE對話截圖、臺灣中小企銀開
    戶資料及交易明細表、合作金庫銀行存款憑條、合作金庫開
    戶資料及明細表、臺灣中小企銀南崁分行109 年4 月23日函
    、合作金庫南崁分行109 年5 月18日函、王道商業銀行109
    年9 月30日函、網路服務公告、內政部刑事警察局及臺中市
    政府警察局清水分局在網路上公告之詐騙LINE ID 、王道商
    業銀行109 年9 月30日函等在卷可稽，是被告交付其名下之
    臺灣中小企銀及合作金庫銀行帳戶予他人，嗣遭詐欺集團利
    用以遂行對告訴人王季蘭及陳靜好為詐欺取財犯罪，並用以
    掩飾詐欺犯罪所得去向等事實明確，被告為犯罪事實欄所載
    幫助詐欺及幫助洗錢等犯行，堪予認定。
二、論罪科刑及撤銷改判理由部分：
（一）按洗錢防制法第2 條第2 款之掩飾、隱匿行為，目的在遮
      掩、粉飾、隱藏、切斷特定犯罪所得與特定犯罪間之關聯
      性，是此類洗錢行為須與欲掩飾、隱匿之特定犯罪所得間
      具有物理上接觸關係（事實接觸關係）。而提供金融帳戶
      提款卡及密碼供他人使用，嗣後被害人雖匯入款項，然此
      時之金流仍屬透明易查，在形式上無從合法化其所得來源
      ，未造成金流斷點，尚不能達到掩飾或隱匿特定犯罪所得
      之來源、去向及所在之作用，須待款項遭提領後，始產生
      掩飾、隱匿之結果。故而，行為人提供金融帳戶提款卡及
      密碼，若無參與後續之提款行為，即非洗錢防制法第2 條
      第2 款所指洗錢行為，無從成立一般洗錢罪之直接正犯。
      刑法第30條之幫助犯，係以行為人主觀上有幫助故意，客
      觀上有幫助行為，即對於犯罪與正犯有共同認識，而以幫
      助意思，對於正犯資以助力，但未參與實行犯罪之行為者
      而言。幫助犯之故意，除需有認識其行為足以幫助他人實
      現故意不法構成要件之「幫助故意」外，尚需具備幫助他
      人實現該特定不法構成要件之「幫助既遂故意」，惟行為
      人只要概略認識該特定犯罪之不法內涵即可，無庸過於瞭
      解正犯行為之細節或具體內容，此即學理上所謂幫助犯之
      「雙重故意」。金融帳戶乃個人理財工具，依我國現狀，
      申設金融帳戶並無任何特殊限制，且可於不同之金融機構
      申請多數帳戶使用，是依一般人之社會通念，若見他人不
      以自己名義申請帳戶，反而收購或借用別人之金融帳戶以
      供使用，並要求提供提款卡及告知密碼，則提供金融帳戶
      者主觀上如認識該帳戶可能作為對方收受、提領特定犯罪
      所得使用，對方提領後會產生遮斷金流以逃避國家追訴、
      處罰之效果，仍基於幫助之犯意，而提供該帳戶之提款卡
      及密碼，以利洗錢實行，仍可成立一般洗錢罪之幫助犯，
      此有最高法院108 年度台上大字第3101號刑事大法庭裁定
      意旨可資參照。
（二）被告將其上開帳戶之存摺、金融卡及密碼等資料，提供予
      真實姓名年籍不詳、暱稱「何先生」之詐欺集團成員，供
      作收受詐欺所得財物之用，嗣詐欺集團成員向告訴人王季
      蘭及陳靜好實行詐欺行為而使渠等將款項轉入被告上開帳
      戶後，為掩飾、隱匿其犯罪所得財物之去向，再由詐欺集
      團成員自被告上開帳戶中提領詐騙款項，已製造詐欺金流
      之斷點，實質上使該犯罪所得流向不明，造成隱匿之效果
      ，妨礙該詐欺犯罪之偵查，而被告僅係提供帳戶資料，所
      為係參與詐欺取財及洗錢罪構成要件以外之行為，且在無
      證據證明被告係以正犯而非以幫助犯之犯意參與犯罪之情
      形下，應認其所為係幫助犯而非正犯行為。是核被告所為
      ，係犯刑法第30條第1 項前段、同法第339 條第1 項、洗
      錢防制法第14條第1 項之幫助詐欺取財罪及幫助洗錢罪。
      被告以單一交付上開帳戶之行為，幫助詐騙集團成員向告
      訴人2 人詐騙，為想像競合犯，應依刑法第55條前段之規
      定，論以一幫助詐欺取財罪；被告以單一交付上開帳戶之
      行為，同時觸犯幫助詐欺取財罪及幫助洗錢罪，為想像競
      合犯，應依刑法第55條前段規定，從一重論以幫助洗錢罪
      。
（三）被告以幫助之意思，參與構成要件以外之行為，為幫助犯
      ，爰依刑法第30條第2 項之規定，依正犯之刑減輕之；又
      被告於本院審理時自白幫助洗錢犯行，依洗錢防制法第16
      條第2 項規定，減輕其刑，並依刑法第70條規定，遞減之
      。
（四）撤銷改判之理由：
      原審就被告犯幫助詐欺取財犯行事證明確，據以論罪科刑
      ，固非無見，惟被告提供上開帳戶之存摺、金融卡及密碼
      供詐欺集團成員使用，由詐欺集團成員將上開帳戶用於收
      受詐欺被害人款項後將之領出，製造金流斷點，藉以達到
      掩飾、隱匿詐欺犯罪所得去向之目的，所為除成立幫助詐
      欺取財罪外，尚應論以幫助洗錢罪，已如前述，原審認被
      告行為不構成洗錢罪，不另為無罪之諭知，自有違誤。檢
      察官以被告所為除成立幫助詐欺取財罪外，亦應論以幫助
      洗錢罪，提起上訴，為有理由，應由本院將原判決撤銷改
      判。
三、爰審酌被告任意將金融帳戶之存摺、提款卡、密碼提供予他
    人使用，幫助詐欺集團成員從事詐欺犯行，助長社會詐欺財
    產犯罪之風氣，使無辜民眾受騙而受有財產上損害，亦擾亂
    金融交易往來秩序，且因詐欺集團得藉此輕易隱匿犯罪所得
    ，造成執法機關不易查緝犯罪行為人之真實身分，增加被害
    人求償上之困難，所為應予非難，惟考量被告犯後坦承犯行
    ，態度良好，且已與告訴人陳靜好達成和解，有和解筆錄在
    卷可佐（見本院簡上卷第59至60頁、第87至89頁），兼衡其
    犯罪動機、目的、手段、警詢中自承家庭經濟狀況貧窮、高
    中肄業之智識程度、告訴人2 人遭詐騙之金額等一切情狀，
    量處如主文所示之刑，並諭知罰金部分易服勞役之折算標準
    。
四、緩刑之宣告：
    被告前於95年間雖有因故意犯罪受3 月有期徒刑之宣告，然
    於95年9 月3 日執行完畢後至本案交付上開帳戶資料前，未
    曾因故意犯罪而再受有期徒刑以上刑之宣告，有臺灣高等法
    院被告前案紀錄表在卷可稽，又被告犯後已坦承犯行，且與
    告訴人陳靜好達成和解，以分期給付方式賠償其所受損害，
    於本案審理終結前亦依約給付2 期款項，另就告訴人王季蘭
    部分，經本院多次通知未到庭始未達成和解等情，有和解筆
    錄、郵政匯票申請書及本院報到單等資料附卷可佐（見本院
    109 年度原易字第64號卷第79頁、本院簡上卷第47頁、第59
    頁至60頁、第75頁、第87頁至89頁），足見被告已具悔悟之
    心，考量被告日後需持續賠償告訴人陳靜好款項，本院認對
    其所宣告之刑，以暫不執行為適當，併予宣告緩刑2 年，以
    啟自新。
五、不予沒收之說明：
    犯罪所得，屬於犯罪行為人者，沒收之。但有特別規定者，
    依其規定；前項之沒收，於全部或一部不能沒收或不宜執行
    沒收時，追徵其價額，刑法第38條之1 第1 項、第3 項分別
    訂有明文。洗錢防制法第18條第1 項亦規定「犯第14條之罪
    ，其所移轉、變更、掩飾、隱匿、收受、取得、持有、使用
    之財物或財產上利益，沒收之；犯第15條之罪，其所收受、
    持有、使用之財物或財產上利益，亦同」。惟被告係將上開
    帳戶資料交付予暱稱「何先生」所屬之詐騙集團成員使用，
    被告並非實際施行詐騙及提款之人，無掩飾隱匿詐欺款項之
    犯行，非洗錢防制法第14條第1 項之正犯，而卷內亦無積極
    證據證明被告就此獲有報酬，自無上開條文適用，爰不予諭
    知沒收或追徵。
據上論斷，應依刑事訴訟法第455 條之1 第1 項、第3 項、第36
9 條第1 項前段、第364 條、第299 條第1 項前段，洗錢防制法
第14條第1 項、第16條第2 項，刑法第30條第1 項前段、第339
條第1 項、第55條、第42條第3 項前段、第74條第1 項第2 款，
刑法施行法第1 條之1 第1 項，判決如主文。
本案分別經檢察官陳美華、蕭佩珊偵查後提起公訴及移送併辦，
檢察官劉倍到庭執行職務。
中    華    民    國  110     年    11    月    19    日
                  刑事第八庭  審判長法  官  許雅婷
　
                                    法  官  徐雍甯
　
                                    法  官  郭書綺
以上正本證明與原本無異。
不得上訴。
                                    書記官  蔡忠晏
中    華    民    國   110    年    11    月    19    日